【裁判字號】    98,勞訴,167
【裁判日期】    990421
【裁判案由】    給付資遣費
【裁判全文】
臺灣臺中地方法院民事判決             98年度勞訴字第167號
原      告  乙○○
訴訟代理人  楊承彬律師
被      告  台中商業銀行股份有限公司
法定代理人  甲○○
訴訟代理人  陳文靜律師
            張志朋律師
上列當事人間請求給付資遣費等事件，本院於民國99年3月31日
言詞辯論終結，判決如下：
    主    文
被告應給付原告新臺幣壹佰拾伍萬伍仟陸佰肆拾捌元，及自民
國九十八年十月二十九日起至清償日止，按年息百分之五計算之
利息。
原告其餘之訴駁回。
訴訟費用由被告負擔百分之九十七；餘由原告負擔。
本判決原告勝訴部分，於原告以新臺幣肆拾伍萬壹仟元為被告供
擔保後，得假執行。但被告以新臺幣壹佰拾伍萬伍仟陸佰肆拾
捌元為原告預供擔保，得免為假執行。
原告其餘假執行之聲請駁回。
    事實及理由
壹、原告起訴主張：
一、原告自民國82年9月20日起受僱於被告台中商業銀行股份有
    限公司迄今，年資將近16年，並曾歷任櫃員兼協辦匯兌、企
    劃科、信用卡科、管理組風險管理、企研組企劃開發、企劃
    科科長、代副理兼風險管理籌備小組組長等職務，歷年考績
    幾乎均為優等，且記有兩次嘉獎，自96年4月3日起，被告並
    將原告調升為經理乙職，是原告在工作職務上之優異表現及
    對於被告銀行之貢獻，實屬有目共賭。詎因被告部分主管人
    員對於原告之主觀好惡，或因內部派系傾軋，又或為達非法
    精減人事成本之目的，被告竟以非法之手段對原告予以打壓
    ，而無端於98年8月26日以中人事字第09807013473號函將原
    告由被告銀行彰化分行經理乙職，調派至鳳山分行擔任領組
    ，並將原告由10職等經理（薪俸960點），降為7職等1薪級
    （薪俸90點），比原告於82年初入被告銀行任職時之薪級（
    薪俸240點）更低。被告在原告未有任何違反工作規則之情
    事，亦未受到任何懲處之情形下，逕對原告為降職、減薪之
    處分，顯已違反被告所訂「臺中商業銀行員工工作規則」之
    規定，而該工作規則核屬勞動契約之一部，是被告之行為自
    有違反勞動契約致有損害原告權益之情形，原告自得依勞動
    基準法第14條第1項第6款之規定，終止兩造勞動契約。原告
    乃於98年9月4日以彰化光復路存證號碼第00522號存證信函
    ，表明終止勞動契約並請求被告給付資遣費之意旨，嗣又依
    法向彰化縣政府申請勞資爭議協調，惟被告仍堅持依董事會
    決議對原告所為之降調、減薪決定，而告協調不成立。原告
    於接獲被告上開非法降職、減薪之人事命令後，又於98年9
    月10日以彰化光復路存證號碼第00534號存證信函，向被告
    董事及監察人反應被告違法降職、減薪之決議，嗣即聽聞董
    事會之實際決議內容，並未對原告有降職、減薪之決定，而
    經部分董事向被告銀行反應此一人事命令可能涉及偽造文書
    之罪嫌後，被告為脫免其刑事責任，乃於98年9月18日以中
    人事字第09807014640號「公文勘誤表」更正原對原告所為
    之降職處分，是由此即更可證，被告顯係故意以違法之手段
    ，惡意對原告予以打壓。又不論被告所為「勘誤」之舉動是
    否合法、真正，因原告已於98年9月4日終止兩造間之勞動契
    約，是被告此等事後為脫免刑事責任所採之虛偽掩飾手段，
    並無法改變其事前對原告確有違反勞動契約及勞工法令之事
    實。
二、依據被告所訂員工工作規則第12條，明揭被告調動員工時，
    需遵守內政部於74年9月5日（74）台內勞字第328433號函釋
    之「調動五原則」。然原告任職於被告銀行將近16年來，均
    係於台中或彰化等中部地區之單位服務，原告之住所亦位於
    台中市，是被告今故意將原告遠調至高雄鳳山分行，顯然係
    惡意打壓原告，並非真正出於企業經營上所必需。事實上，
    依據被告最近之行員甄選公告即可知被告銀行於高雄縣市並
    無任何人力派遣之需求；且被告銀行於台中彰化縣市，仍有
    高達近80名人員職缺之需求，是縱使被告有調動原告職務之
    必要，被告未先行補足中部地區之職缺，逕將原告調派至鳳
    山分行，亦難謂係合於企業經營上所必需之調動，有違上開
    內政部所揭「調動五原則」第1點之規定。再者，被告將原
    告由彰化分行經理乙職，調派至鳳山分行擔任領組，係調降
    原告職務，原告薪資並因而減少，明顯對於原告之薪資及勞
    動條件造成不利之變更，有違上開內政部所揭「調動五原則
    」第3點之規定。此外，被告不僅係無預警地將原告調派至
    鳳山分行，對於此一調動，被告亦未予任何之協助，亦有違
    上開內政部所揭「調動五原則」第5點之規定。綜上，本件
    被告對於原告所為之調動，違反上開內政部所揭「調動五原
    則」第1點、第3點及第5點之規定，核屬違反勞工法令之行
    為，原告自得依據上開勞動基準法第14條第1項第6款之規定
    ，終止兩造間之勞動契約。
（一）原告係於98年9月4日以存證信函向被告為終止勞動契約並
      請求給付資遣費之意思表示，並於同年月7日送達被告，
      是兩造間之勞動契約應自98年9月7日終止。原告自82年9
      月20日到職起，算至98年9月7日離職時止，原告得請求發
      給資遣之年資共計16年（即實際年資為15年11 月餘）。
      而原告於離職前6個月每月所領取之薪資均為新臺幣（下
      同）84,728元，是原告相當於一個月之平均工資即為84,7
      28元。則原告依勞動基準法第14條第4項及第17條之規定
      ，得請求被告給付之資遣費為1,355,648元整（計算式：
      84,728元×16）。
（二）原告於本年度之端午節即98年5月28日時，仍為被告銀行
      之在職員工，是原告自得依被告所訂頒之「台中商業銀行
      端午節、中秋節獎金發放辦法」第2條及第3條之規定，請
      求被告發給0.5個月薪津之端午節獎金，即42,364元（計
      算式84,728÷2小數點以下四捨五入）。總計原告得請求
      被告給付之金額為1,398,012元。
三、對被告抗辯之陳述：
（一）原告至遲已於98年9月25日合法終止兩造間之勞動契約：
      原告於98年9月4日所寄發存證信函已明確記載被告違反勞
      工法令及勞動契約等事由，並表明無法繼續勞動契約與請
      求發給資遣費等意旨，自已隱含終止勞動契約之意思表示
      ，而上開存證信函業於98年9月7日送達被告，則兩造間之
      勞動契約應於98年9月7日合法終止無誤。再者，原告於98
      年9月15日與被告進行勞資爭議協調時，更再次表明終止
      勞動契約，並請求資遣費及開立非自願離職證明書之意思
      表示，是兩造間之勞動契約，至遲亦應於98年9月15日合
      法終止。至於原告請求「回復原職」部分，參照其上下之
      文義即可知，原告係要求依遭被告非法降職、減薪前之原
      薪資，給付資遣費之意。除上所述外，原告更曾於98年9
      月24日以台北57支郵局第726 號存證信函，再次針對被告
      上開98年8月26日違反降職、減薪之行為，為終止勞動契
      約並請求發給資遣費之意思，並於98年9月25日送達被告
      ，是至遲本件原告亦已於98年9月25日合法終止兩造間之
      勞動契約。
（二）被告之行為已違反勞動契約：
      被告對原告所為降職、減薪及調動之決定，確已違反勞動
      契約及勞工法令。被告針對上情，雖辯稱係「作業疏失」
      ，而於98年9月18日以「公文勘誤表」之名義，加以更正
      云云。惟本件被告上開98年8月26日對於原告為所降職、
      減薪之處分，係在董事會事實上無任何降職、減薪決議之
      情形下，憑空將原告由「原為10職等經理」，「降為7職
      等1薪級」，是顯非誤寫、誤繕或作業疏失所導致，而係
      被告故意違反對原告為降職、減薪之處分，原告自得據此
      終止兩造間之勞動契約，而請求被告發給資遣費。縱依據
      被告98年9月18日「公文勘誤表」之結果，被告仍然維持
      其將原告由原任彰化分行「經理」乙職，降調為鳳山分行
      「高級專員」之決定，此等對原告非法降職之決定，仍然
      違反被告所訂之工作規則第37條及第45條之規定，而違反
      勞動契約，且其非法降職並調動距離過遠之決定，亦違反
      內政部函釋所揭「調動五原則」第1點、第3點及第5點之
      規定，而屬違反勞動法令之行為，原告自亦得依據勞動基
      準法第14條第1項第6款之規定，終止兩造間之勞動契約。
（三）原告並無無正當理由曠職三日之情事：
      原告之所以於98年8月31日向被告銀行鳳山分行辦理報到
      後，隨即申請特別休假，係因原告遭受被告之非法調動後
      ，為準備提出本件勞資爭議事宜，並依法請求發給資遣費
      ，而未免被告於此期間藉口原告曠職為由將原告解僱，徒
      爭不利於原告之紛爭，方採取此一權利保障因應措施，非
      謂原告有繼續履行勞動契約之意思表示。且不論如何，原
      告是否請假，亦與原告是否另已合法終止兩造間之勞動契
      約無涉。
（四）被告停止發給原告主管加給每月16,500元部分，並非合法
      ：
      被告無端將員工由主管職務降調為非主管職務，並非法扣
      減主管加給，參照臺灣高等法院臺中分院98年度勞上字第
      14號民事判決，主管加給係屬薪資之一部外，被告無端對
      於員工調降、減薪之調動行為，違反上開內政部所揭之調
      職五原則及被告自行所頒訂之員工工作規則，而屬於法未
      合。原告每月領取之主管加給，係原告擔任主管職務所可
      請領之報酬，且係按月領取，自屬薪資之一部，而應列入
      計算資遣費之工資，加以計算。且參照行政院勞工委員會
      83年4月9日發布之（83）台勞動二字第25564號函可知，
      「一個月平均工資等於勞工退休或資遣前六個月工資總額
      直接除以六。」，就本件而言，原告原按月固定領取之主
      管加給，在法律上係屬薪資之一部，已如上述，是於計算
      一個月平均工資時，依法自應加入薪資總額予以計算。
貳、被告則以：
一、被告於98年8月26日舉行董事會議，依公司法第29條規定就
    經理人之委任、解任及報酬為決議，並就各該經理人之調動
    一併公告，其中，被告董事會決議解除原告經理職務並調派
    原告至鳳山分行任職。嗣後，原告親赴鳳山分行報到並簽認
    到職報告單，報到單上之到職日期為98年8月31日，原告業
    已完成報到手續，原告就赴鳳山分行任職乙事，不僅當時並
    未要求被告應如何提供協助，甚至迄至原告98年10月20日起
    訴前，亦從未要求被告提供協助。原告於98年8月31日起至
    98年9月25日止透過鳳山分行經理及人事主管丙○○向被告
    申請特別休假，此有原告請假資料查詢可稽，至此，原告特
    別休假日數於此時業已用鑿。另9月26、27日為週休二日，
    而原告自9月28日、29日及30日並未請假，亦未上班，換言
    之，原告自9月28日起無正當理由繼續曠職三日，被告98年
    10月1日遂依勞動基準法第12條第1項第6款及台中商業銀行
    員工工作規則第48條第1項第5款規定終止兩造間之僱傭關係
    。
二、原告為脫免無正當理由繼續曠職三日之事實，竟於起訴狀稱
    98年9月4日之存證信函係通知被告終止兩造間僱傭關係，並
    稱被告於98年9月7日收受時兩造間僱傭關係終止云云。惟原
    告所稱與諸多事證不符，毫不足採，蓋由原告98年9月4日、
    98年9月10日之存證信函所載內容可知，原告兩則存證信函
    均在要求被告撤銷人事命令、回復原職級及賠償損害等，顯
    見原告迄至98年9月10日止，仍以存證信函請求被告撤銷人
    事命令及回復原職級，足證兩造當時僱傭關係仍存在。蓋若
    兩造已無僱傭關係，原告何必要求被告撤銷人事命令以回復
    其原職級？且原告亦於98年8月31日起至98年9月25日止向被
    告申請特別休假，顯見原告亦不認為兩造間之僱傭關係已因
    其98年9月4日或同年月10日所發存證信函而終止，故原告臨
    訟改稱9月初終止僱傭關係，並主張兩造98年9月7日已終止
    僱傭關係云云，與事證不符。況被告98年9月18日亦已就原
    告要求予以善意回應，以函文更正上揭98年8月26日函文，
    即回復原告為10職等(職稱則為高級專員)，假使原告業已表
    示終止僱用契約，被告何須再回復原告原職級？足證原告稱
    已終止僱傭關係云云，與事實不符。是從原告於98年9月4日
    、98年9月10日存證信函中及98年9月15日勞資爭議協調會議
    中之用語可知，均僅要求復職，顯無終止之意思。原告直至
    98 年9月24日之存證信函中，始不再要求復職，清楚表示正
    式終止意思。故原告起訴主張98年9月4日終止契約云云，顯
    與事證不符。
三、原告98年9月24日存證信函謂被告98年9月18日發函更正恢復
    其高級專員職級有重大疑義云云，應有誤解。按因經理人員
    之異動層級較高，係以董事會決議為之，故其決議變更亦須
    轉呈上簽，須有相當處理時間，自被告98年9月7日始收受原
    告98年9月4日(星期五)寄發之存證信函觀之，被告回應更正
    為98年9月18日，亦即，自98年9月7日至同年月18日間僅有
    10天之上班日，被告即轉呈上簽，完成處理流程並通知原告
    更正錯誤，被告已盡快保障並回復原告權利。被告既已於98
    年9月18日恢復原告高級專員職級，是則原告於事後之98年9
    月24日存證信函再執被告前所誤為「降調職級」之情事而主
    張終止契約，即無依據。另查，原告98年8月31日已親赴鳳
    山分行報到並簽認，其行為顯已明示或默示同意工作地點變
    更至鳳山分行，至於原告職級變更之爭議，被告亦於9月18
    日更正回復原告高級專員之原職等，故被告將原告從彰化分
    行調動至鳳山分行，並未違反勞動契約或勞工法令。是原告
    98年9月24日之存證信函中主張被告係對原告為違法之人事
    降級、調動及惡意侵權之行為，而終止與被告間之勞動契約
    ，其終止亦不合法。
四、依被告銀行端午節、中秋節獎金發放辦法第2條規定可知，
    員工受領上開節日獎金至少須符合二要件，其一為節日當時
    為現職員工，其二為發放當日為現職員工。而被告98年3 月
    5日第四屆第四次勞資會議，即因「面臨金融海嘯衝擊，本
    行自去(97)年11月起，每月稅前盈餘均為虧損」，故作成決
    議：「本(98)年度端午節、中秋節…之獎金延至年度終了後
    再行發放」。綜上，因被告於98年10月1日終止與原告間之
    僱傭關係，故原告於98年年度終了發放端午節獎金時已非現
    職員工，亦即，原告並不符受領端午節獎金之要件，故原告
    此部份之請求亦無理由。
五、被告對於原告之調職合法，且與上揭「調職五原則」為相符
    ，說明如后：
（一）被告將原告調職乃被告經營上所必需：
      於企業經營管理上，銀行基於內部控制要求，需避免員工
      或主管於同一分行任職過久，故被告將原告或其他員工於
      分行間調動本屬常態，至於調動地點遠近，只是各該調動
      之偶然結果。就企業營利目的上，銀行調動需考量職缺，
      一方面替補職缺，一方面敷實成本，使員工工作皆能與其
      薪資相符，而被告為高級專員，銀行對於被告之調動考量
      ，自必優先考量將其調動至有高級專員職缺之分行。被告
      銀行服務據點遍及全台，員工在各分行間之調動自頗為頻
      繁，尤其高階人員，因各分行高階人員員額較一般行員為
      少，一但較遠分行出現高階人員職缺，極易發生需要將高
      階人員遠調情形，本件原告職級為高級專員，該次調動即
      因鳳山分行有高級專員職缺，故需調補。又，原告此次調
      動係因被告98年8月26日被告董事會第20屆第6次會議議事
      錄之決議所致，被告該次決議調動之高級專員職缺分別為
      南投分行、二林分行及鳳山分行三處，而分別將丁○○自
      永靖分行調往南投分行、戊○○自埔心分行調往二林分行
      、乙○○自彰化分行調往鳳山分行，其中因戊○○係自新
      竹埔心分行調動，假使被告當時將戊○○自新竹埔心分行
      調往鳳山分行，其調動距離顯然較被告將丁○○或原告調
      動至鳳山分行為遠，因之，被告當時未將戊○○自新竹埔
      心分行調往鳳山分行，而係將戊○○以外之人調動，應無
      可議。其次，該次調動戊○○以外之高級專員只有丁○○
      或原告，因之，被告只能將丁○○或原告二者擇一調動，
      此時如謂被告將原告調動至鳳山分行太遠，則被告將丁○
      ○調動至鳳山分行亦將遭受相同批評，如此一來，被告動
      則得咎，該次鳳山分行之高級專員職缺將無人可資替補？
      故知，該次調動中，被告鳳山分行既存有高級專員職缺，
      勢必由職位為高級專員之丁○○或原告二人擇一調補之，
      至於調動何人，僅係偶然之結果。是被告該次將原告調職
      ，係基於企業經營管理、營利目的及被告據點遍及全台、
      當時高級專員職缺所致之結果，為被告企業經營所必需。
（二）被告將原告調職並未違反勞動契約：
      依被告員工工作規則及職員輪調實施要點，被告基於被告
      業務需要、內部控制、員工考核、懲戒等事項，均得對員
      工為職務之調動，被告將原告或其他員工於單位輪調，即
      包括各分行間員工之調動，係屬被告常態。
（三）被告對於原告之薪資及其他勞動條件，並未做不利之變更
      ：
      依被告98年9月18日更正98年8月26日會議議事錄之函文，
      被告已回復原告為10職等高級專員（原告擔任經理時，亦
      為高級專員），並函知原告；此外，依被告98年8月26 日
      被告董事會第20屆第6次會議議事錄，被告於該次會議將
      原告經理職務解任，此係被告依公司法第29條規定就經理
      人之委任、解任及報酬所為決議，此亦可參酌被告歷次董
      事會議決議，處處可見被告依公司法第29條規定對於員工
      所為之經理職務之委任或解任，因之，員工如任經理職務
      即得領取經理主管加給，反之則否，本件原告之經理職務
      既經被告董事會決議解任，自不得領取該經理主管加給自
      明，此外，而經理職務之解任根本與調職全然無涉，換言
      之，解任經理職務不必然伴隨調職，二者係屬個別之事，
      原告不得領取經理主管加給係因其經理職務經解任，而非
      因經被告調職至鳳山分行所致，應予辨明。
（四）原告調職前為彰化分行經理，職等為高級專員，調職後為
      鳳山分行高級專員，皆為高級專員，職等相同，不用再擔
      負經理職務，工作負擔更輕，原告自絕無遭被告調職後工
      作與原有工作性質為其體能及技術不可勝任之可言。
（五）調動工作地點過遠，被告非不予原告必要之協助：
      被告95年後，對於遠調之員工採金錢以外之居住、生活上
      協助等方式，此外，原告亦得依人事管理規則第82條規定
      報支旅費，故知，被告係依個案而為不同之協助，並非毫
      無協助，惟仍需勞工主動報支旅費或向被告提出居住、生
      活上需要如何之協助。亦即個別勞工於調動時是否需要協
      助或需要如何之協助，均係由勞工自行提出，否則被告無
      從協助。本件惟原告自赴鳳山分行報到之後，不僅未曾向
      被告表示需要如何之居住、生活上協助，且原告自至鳳山
      分行報到後即開始請連續之特休長假，其後甚至曠職三日
      以上，顯見原告自始即無至鳳山分行履行勞務之意願，更
      遑論會討論到是否需要協助，被告自不知亦無從針對其個
      案需求提供協助。故原告臨訟指摘被告未對其提供協助，
      違反調職五原則云云，顯無足取。
六、綜上所述，被告對於原告之調職不僅合法，且與「調職五原
    則」均相符，原告曠職於先，空言指摘調職不合法於後，自
    不足採等語，資為抗辯。
、本件經兩造整理並協議簡化爭點如下：
一、原告請求之依據：
    原告依勞動基準法第17條之規定，請求被告給付資遣費1,35
    5,648元；依被告訂頒之「台中商業銀行端午節、中秋節獎
    金發放辦法」第2條、第3條之規定，請求被告給付0.5個月
    薪津之端午節獎金42,364元。
二、兩造之聲明：
（一）原告訴之聲明：
      1.被告應給付原告1,398,012元，及自起訴狀繕本送達被
        告之翌日即98年10月29日起至清償日止，按年息5%計算
        之利息。
      2.願供擔保，請准宣告假執行。
（二）被告答辯聲明：
      1.原告之訴及假執行之聲請均駁回。
      2.如受不利判決，願供擔保請准宣告免為假執行。
三、兩造不爭執之事項（本院逕採為判決之基礎，毋庸證明）：
（一）原告自82年9月20日受僱於被告公司，擔任櫃員兼協辦匯
      兌、企劃科、信用卡科、管理組風險管理、契研組企劃開
      發企劃科科長、代副理兼風險管理籌備小組組長等職務，
      被告公司於98年8月26日以中人事字第09807013473號函文
      將原告由被告公司彰化分行經理，調派至高雄縣鳳山分行
      擔任領組，並將原告由10職等經理「薪俸960點」，降為7
      職等1薪級（薪俸90點）；原告於98年8月31日至被告公司
      鳳山分行報到。原告嗣於98年9月4日以原證4之存證存信
      函寄發予被告，內容表示：請被告公司於收到本函三日內
      ，立即撤銷對本人所為…之人事降調處分，回復本人原職
      等語（詳如本院卷第18、19頁），被告公司於同年月9日
      收受該存證信函。復於98年9月10日以原證6之存證信函寄
      發予被告公司之所有董事及監察人，表明：請求制止前述
      違法董事會決議之執行，撤銷行方對本人所為違法濫權之
      人事降調，回復本人原職級等語（詳如本院卷第24-26頁
      ）。惟被告公司於98年9月18日以本院卷第58頁被證2之中
      人事字第09807014640號文，將前揭98年8月26日以中人事
      字第09807013473號函文之「領組」更正為「高級專員」
      ，並將「降為7職等1薪級」之部分刪除。
（二）原告以被告違法降職、減薪，違反被告公司工作規則第43
      、44條規定及內政部函示之調動五原則，係違反勞動契約
      及勞工法令，致有損害原告權益之虞，依勞動基準法第14
      條第1項第6款之規定，於98年9月4日以存證信函終止兩造
      間勞動契約，被告於同年月7日收受該存證信函。
（三）被告公司以原告自98年9月28日起無正當理由繼續曠職3日
      ，於98年10月1日依勞動基準法第12條第1項第6款及被告
      公司員工工作規則第48條第1項第5款之規定，行文終止兩
      造間勞動契約（詳如本院卷第59頁），原告於98年10月2
      日收受該函文。
（四）若原告請求被告給付資遣費有理由，原告得請求被告公司
      發給資遣費之年資為16年。
（五）原告離職前6個月，每月薪資為84,728元，其月平均工資
      為84,728元。
四、兩造爭執之事項（本院判斷）：
（一）原告請求被告給付資遣費是否於法有據？
      1.原告主張被告違法降職、減薪，違反被告公司工作規則
        第43、44條規定及內政部函示之調動五原則，係違反勞
        動契約及勞工法令，致有損害原告權益之虞，乃依勞動
        基準法第14條第1項第6款之規定，於98年9月4日以存證
        信函終止兩造間勞動契約，是否有據？
      2.原告得請求被告給付之資遣費數額為何？
（二）原告請求被告給付98年5月28日端午節獎金，是否有理由
      ？
肆、本院之判斷：
一、關於資遣費部分
    按勞動基準法所稱之勞動契約，依該法第2條第6款之規定，
    係指約定勞雇關係之契約。而所謂僱傭者，謂當事人約定於
    一定或不定之期限為他方服勞務，他方給付報酬之契約，民
    法第482亦定有明文。足見報酬為勞動契約必要之點，且為
    主要內容，為勞動契約之成立所不可或缺。而職等則與薪資
    數額有關，是雇主對員工降職、減薪，應依勞動契約為之，
    不能任由雇主片面為之。其次，勞資雙方應於勞動契約中約
    定工作場所及應從事之工作有關事項，勞基法施行細則第7
    條第1款定有明文，故其變更亦應依雙方之約定行之，不應
    由雇主擅自以己意變更。而調職乃雇主對勞工人事配置上之
    變動，通常附帶工作職務內容或工作場所之變動，應得勞工
    同意。惟勞工在訂定勞動契約時，就調職已有默示合意時，
    於合理範圍內，雇主仍有調職命令之權限。在現代勞務關係
    中，雇主就工作場所、內容、方式等應注意事項，及受僱人
    之差勤、退休、撫恤及資遣等各種工作條件，通常訂有共通
    適用之工作規則，俾受僱人一體遵循。該工作規則除違反法
    律強制規定或團體協商外，當然成為僱傭契約內容之一部。
    又企業為永續經營之需要而改變經營策略時，倘不允許雇主
    有調職命令權，亦與社會一般認知脫軌。準此，於判斷勞資
    雙方就調職是否已有默示之合意，須考量企業經營及勞動實
    務狀況，除勞動契約已有明確約定，或從勞資雙方履約過程
    中得確定勞資雙方就工作場所、工作內容已有限定之合意外
    ，如工作規則訂有勞工須遵守僱主調職命令之條款者，應認
    勞工在訂定勞動契約時，已有接受雇主調職之默示合意。惟
    權利之行使，不得違反公共利益，或以損害他人為主要目的
    ；行使權利，履行義務，應依誠實及信用方法，民法第148
    條定有明文。雇主為調職命令時，自應有上開規定之適用，
    亦即調職命令應受到誠信原則及權利濫用禁止原則之規範。
    因此，判斷雇主之調職命令有無權利濫用之情事，除注意雇
    主之調職有無其他不當之動機或目的外，尚應就該調職命令
    在業務上有無必要性或合理性，與勞工因調職所可能蒙受之
    生活上不利益之程度為綜合之考量。且基於尊重企業經營自
    主權，於調職之人選為企業合理營運上所考慮之必要措施時
    ，可視為調職人選具有妥當性。經查：
（一）就減薪降職部分
      被告公司制訂之員工工作規則第20條規定：員工待遇依核
      定之職等職級標準發給。第37條第1項規定員工之懲處分
      為：警告、申誡、記過、記大過、減薪、降職，均以書面
      行之。第45條第1項規定：員工有違反第43、44條之行為
      者，得改以減薪、降職之處分或為記大過處分處以降職之
      處分等（見本院卷第30、32、33頁）。足見減薪、降職均
      為對員工所為之懲處，且其懲處屬於最嚴厲之手段，依兩
      造約定之前揭勞動契約內容，自需員工有工作規則第43、
      44條之行為者，始得為之。本件原告於98年8月間任職於
      被告公司彰化分行，擔任經理，被告公司於98年8月26日
      以中人事字第09807013473號函文將原告由被告公司彰化
      分行經理，調派至高雄縣鳳山分行擔任領組，並將原告由
      10職等經理「薪俸960點」，降為7職等1薪級（薪俸90點
      ），為兩造所不爭執，依前揭工作規則，係對原告為懲處
      。原告主張：其在被告公司任職期間務，歷年考績幾乎均
      為優等，且記有兩次嘉獎，自96年4月3日起，被告並將原
      告調升為經理，原告在工作職務上之優異表現及對於被告
      銀行之貢獻，有目共賭，原告並未有任何違反工作規則之
      情事，亦未受到任何懲處之情形等情，業據原告提出其個
      人基本資料為證（見本院卷第11至13頁），並為被告所不
      爭執，堪信屬實。則被告在原告並未違反工作規則之情況
      下對原告所為之懲處，自與勞動契約有違，且有損害原告
      權益之虞，已構成勞動基準法第12條第1項第6款之終止勞
      動契約事由，亦即原告得不經預告終止契約。其次，被告
      公司於98年9月18日以中人事字第09807014640號文，將前
      揭98年8月26日以中人事字第09807013473號函文之「領組
      」更正為「高級專員」，並將「降為7職等1薪級」之部分
      刪除（見本院卷第58頁），雖該函文之名稱為「公文勘誤
      表」，惟原告收受被告前揭減薪、降職等通知後，於98年
      9月4日以原證4之存證存信函寄發予被告，內容表示：請
      被告公司於收到本函三日內，立即撤銷對本人所為…之人
      事降調處分，回復本人原職等語（見本院卷第18、19頁）
      。復於98年9月10日以原證6之存證信函寄發予被告公司之
      所有董事及監察人，表明：請求制止前述違法董事會決議
      之執行，撤銷行方對本人所為違法濫權之人事降調，回復
      本人原職級等語（見本院卷第24-26頁）。且原告於98年9
      月15日與被告公司間之勞資協調會議紀錄，亦陳述前揭受
      被告公司降調至鳳山分行擔任領組職務，此一減薪降職之
      處分；而被告於會中則表示：其於98年8月26日公佈人員
      異動決議之文件，一切按照董事會經理人員異動決議來辦
      理等語，此有勞資爭議協議會議紀錄在卷可憑（見本院卷
      第23頁）。參以被告自承：因經理人員之異動層級較高，
      係以董事會決議為之，故其決議變更亦須轉呈上簽，須有
      相當處理時間，被告自98年9月7日收受原告98年9月4日(
      星期五)寄發之存證信函，回應更正為98年9月18日，自98
      年9月7日至同年月18日間僅有10天之上班日，被告即轉呈
      上簽，完成處理流程並通知原告更正錯誤，被告已盡快保
      障並回復原告權利等情，顯見被告公司於98年8月26日第2
      0屆第6次董事會確實決議對原告為前揭減薪降職處分，而
      非如被告98年9月18日之「公文勘誤表」，僅係誤載，予
      以勘誤而已。
（二）就調職部分：
      被告公司制訂之工作規則第12條規定：本公司基於業務發
      展及內部控制、防杜弊端、靈活運用人力並為滿足員工成
      長動機學習專長技能及生涯規劃，得不定期實施工作輪調
      及服務單位輪調，有關員工輪調實施辦法依內政部74年9
      月5日（74）台內勞字第328433號函雇主調動5原則另訂之
      等語。第13條規定：員工須接受本公司所交派之工作及工
      作地點，並遵從上級主管調度指揮等語（見本院卷第29頁
      ）。足見兩造於勞動契約就有關員工之調動部分，不乏約
      定，且就調動權利義務之行使方式、限制及實施作為等細
      節性、技術性之內容，係約定另以兩造依據調動五原則之
      精神所商議制訂之「員工輪調實施辦法」為準。被告雖提
      出該公司之職員輪調實施要點、人事管理規則，惟該要點
      及規則就有關員工調動部分之規範，依前揭工作規則第12
      條之規定，應以內政部所頒之調動5原則為其基本精神，
      並以之為被告行使調動權之參考，是原告主張被告之調動
      權應受調動5原則所規範等語，尚非無據。再者，勞雇雙
      方依勞動契約行使權利、履行義務，應依誠實及信用方法
      ，並不得違反公共利益或以損害他人為主要目的，雇主為
      調職命令時，應有上開規定之適用，已如前述，是被告公
      司依前揭工作規則固可調動員工，且其調動縱形式上與內
      政部函釋之調動五原則無違，若其調職有無其他不當之動
      機或目的，致勞工所受之不利益，超出社會一般通念所能
      忍受之之程度，仍與法有違。本件被告抗辯：依被告員工
      工作規則第12、13、36、37條，職員輪調實施要點第2、3
      條及人事管理規則第77、82條等規定，基於被告公司之業
      務需要、內部控制、防杜弊端、靈活運用人力、滿足員工
      成長動機、學習專長技能、生涯規畫，或因員工考核成績
      ，或員工涉及懲戒事項需進行調查等，均得對員工為職務
      調動；本件被告係基於企業經營管理及內部控制要求，需
      避免員工或主管於同一分行任職過久，故被告將原告或其
      他員工於分行間調動本屬常態，至於調動地點遠近，只是
      各該調動之偶然結果；本件原告職級為高級專員，該次調
      動即因鳳山分行有高級專員職缺，故需調補，該次調動戊
      ○○以外之高級專員只有丁○○或原告，被告只能將丁○
      ○或原告二者擇一調動，此時如謂被告將原告調動至鳳山
      分行太遠，則被告將丁○○調動至鳳山分行亦將遭受相同
      批評，如此一來，被告動則得咎，該次鳳山分行之高級專
      員職缺將無人可資替補云云。依被告前揭抗辯本件調動原
      告之理由，似僅係因被告公司鳳山分行有高級專員職缺，
      故需調補，且僅能從原告或訴外人丁○○其中一人選擇調
      動。惟被告主張係基於避免同一員工在同一分行任職過久
      之流弊，而有調動原告之必要，依原告提出之個人基本資
      料，原告係96年3月26日擔任彰化分行經理，至98年8月間
      僅2年餘，是否已有任職過久之流弊，尚非無疑。又就被
      告所營事業即銀行業之特性而言，其主要業務為放款以賺
      取利息，是員工與客戶關係之建立與維持亦頗為重要，原
      告至新地點尚需建立新的人際關係，始能協助被告公司拓
      展客源，就此而言，難認被告公司對原告之調動有利於業
      務之推展。被告公司僅以其司鳳山分行有高級專員職缺，
      故需調補為由，即調動原告，其調職是否具有業務上之必
      要性，不無可疑。其次，員工為企業之珍貴資產，調動地
      區之遠近，對員工之權益影響重大，被告公司鳳山分行因
      有高級專員職，故需遞補，則為建立公開、公平、透明，
      俾員工得資以遵循之調動制度，不致影響勞工之權益，似
      可先徵詢全國其他分行之高級專員之調動意願，而優先調
      動有意願者；如無有意調動者，亦可參考員工之年資、年
      齡、專長、個人、家庭等因素綜合判斷之。是若卻無其他
      適當之人選，被告為何選擇調動原告而非丁○○，應有更
      具體、適當之規則可資遵循，而非全憑己意或如博奕般取
      決於運氣。被告徒以：調動被告係偶然之結果云云，益徵
      被告調動員工全無章法，欠缺合理性。再者，原告主張：
      其任職於被告銀行將近16年來，均係於台中或彰化等中部
      地區之單位服務，原告之住所亦位於台中市等情，此為被
      告所不爭執。被告將原告自彰化縣彰化市調至高雄縣鳳山
      市，與原告所住居生活之台中市距離遙遠，顯無法期待原
      告當日來回上下班，原告為赴新職勢必搬遷至鳳山市，如
      此一來，除非原告舉家搬遷，否則原告平日即無法與家人
      共營生活，原有在台中、彰化生活工作十幾年之人際關係
      亦必面臨改變，原告因此調職所可能蒙受之生活上不利益
      程度，已超出社會一般通念之程度。況被告公司在原告並
      未有任何違反工作規則而受到任何懲處之情形下，將原告
      由被告公司彰化分行經理，調派至高雄縣鳳山分行擔任領
      組，並將原告由10職等經理「薪俸960點」，降為7職等1
      薪級（薪俸90點），嗣後縱有回復原告職等之情事，惟原
      告因該次降職、減薪調動，勢必成為被告員工，甚至業界
      、客戶間談論之話題，對原告之傷害已造成，原告質疑該
      調職顯有其他不當之動機或目的，尚非不可採。
（三）被告抗辯：原告收受調職通知後，親赴鳳山分行報到並簽
      認到職報告單，報到單上之到職日期為98年8月31日，原
      告業已完成報到手續等語。惟被告自認原告報到後，即自
      98年8月31日起至98年9月25日止，透過鳳山分行經理及人
      事主管丙○○向被告申請特別休假，並提出原告請假資料
      為證。參酌原告於98年9月4日以存證存信函寄發予被告，
      並聲請勞資協調而於98年9月15日參與勞資協調，一再要
      求被告回復原職及以原薪資來計算給付資遣費，足證原告
      於98年8月31日完成調職報到之程序後，旋即自同日請假
      ，從未實際從事新職工作，是原告前往新職報到，僅意在
      保全工作，核係暫時性之自保動作，自難因此即認原告業
      已同意被告之調職，是被告此部分抗辯，難據為有利於被
      告之認定。
（四）按雇主違反勞動契約或勞工法令，致有損害勞工權益之虞
      者，勞工得不經預告終止契約，勞動基準法第14條第1項
      第6款定有明文。本件原告主張：被告於98年8月26日違法
      對其降職、減薪，違反被告公司工作規則第43、44條規定
      及內政部函示之調動五原則等，係違反勞動契約及勞工法
      令，致有損害原告權益之虞，原告得依勞動基準法第14條
      第1項第6款之規定，終止兩造間勞動契約，核屬有據。原
      告於98年9月4日以存證存信函寄發予被告，內容表示：「
      茲請行方於收到本函三日內，立即撤銷對本人所為違法濫
      權之人事降調處分，回復本人原職；同時因行方一系列對
      本人所為之違法及不當措施，使雙方勞僱關係持續下去之
      必要與信賴基礎完全喪失，自應給予本人在原職位上的法
      定資遣保障，並賠償本人因行方違法濫權之人事調降處分
      所遭受一切財產上及精神上的損失」等語（見本院卷第19
      頁），其中「使雙方勞僱關係持續下去之必要與信賴基礎
      完全喪失，自應給予本人在原職位上的法定資遣保障」，
      已有終止雙方間勞動契約、請求被告給付資遣費之意思。
      參以原告於98年9月15日兩造之勞資協調會亦明白表示：
      「…同時雙方勞僱關係持續下去之必要與信賴基礎完全喪
      失，今要求資方回復原職及以原薪資來計算給付資遣費、
      開立服務證明書及非志願離職證明書」，有勞資爭議協議
      會議紀錄在卷可憑（見本院卷第23頁），亦有終止雙方間
      勞動契約、請求被告給付資遣費之意思，且係要求被告「
      回復原職及以原薪資來計算給付資遣費」，故原告前揭98
      年9月4日存證信函之內容所謂「茲請行方於收到本函三日
      內，立即撤銷對本人所為違法濫權之人事降調處分，回復
      本人原職」，真意應在請求被告回復原告原職及以原薪資
      來計算給付資遣費，不能以其用語不精確，推認其無終止
      勞動契約之意思表示，被告此部分抗辯，尚非可採。而被
      告公司於98年9月7日收受原告上開98年9月4日終止勞動契
      約之存證信函，為兩造不爭執之事實，是原告主張兩造間
      之勞動契約已於98年9月7日終止，應可採信。兩造間之勞
      動契約既已於98年9月7日終止，被告於98年9月18日再以
      所謂「公文勘誤表」回復原告之職等等情，亦不能便已終
      止之勞動契約回復，是被告就此部分所為之抗辯，亦非可
      採。
（五）按雇主違反勞動契約或勞工法令，致有損害勞工權益之虞
      者，勞工得不經預告終止契約，並得依同法第17條規定請
      求雇主給付資遣費，勞動基準法第14條第1項第6款、第4
      項分別定有明文。又按「雇主依前條終止勞動契約者，應
      依左列規定發給勞工資遣費：一在同一雇主之事業單位繼
      續工作，每滿1年發給相當於1個月平均工資之資遣費。二
      依前款計算之剩餘月數，或工作未滿2年者，以比例計給
      之。未滿1個月者以1個月計。」勞動基準法第17條亦定有
      明文。本件兩造間之勞動契約既經原告依勞動基準法第14
      條第1項第6款之規定合法終止，原告請求被告給付資遣費
      ，核屬有據。本件若原告請求被告給付資遣費有理由，原
      告得請求被告公司發給資遣費之年資為16年，且原告離職
      前6個月，每月薪資為84,728元，其月平均工資為84,728
      元，此為兩造不爭執之事實。準此，原告依前揭規定得請
      持被告給付資遣費之數額為16個月平均工資即1,355,648
      元（1684728＝0000000），原告請求被告給付1,355,64
      8元之資遣費，應予准許。
二、關於端午節獎金部分
    原告主張：其於98年度之端午節即98年5月28日時，仍為被
    告銀行之在職員工，自得依被告所訂頒之端午節、中秋節獎
    金發放辦法第2條及第3條之規定，請求被告發給0.5個月薪
    津之端午節獎金即42,364元等語，固據其提出被告公司端午
    節、中秋節獎金發放辦法為證（見本院卷第43頁）。惟被告
    抗辯：被告98年3月5日第四屆第四次勞資會議，因「面臨金
    融海嘯衝擊，本行自去(97)年11月起，每月稅前盈餘均為虧
    損」，故作成決議：「本(98)年度端午節、中秋節…之獎金
    延至年度終了後再行發放」等語。查被告公司在98年3月5日
    之第四屆第四次勞資會議決議：98年度端午節、中秋節各固
    定0.5個月合計1個月薪津之獎金延至年度終了後再行發放等
    語，有被告提出之會議議事錄為證（見本院卷第147頁），
    並為原告所不爭執，則參照前揭被告公司端午節、中秋節獎
    金發放辦法第2條「以發放當日在職者為限」之規定，自應
    解為需該年度終了發放當日仍在職者始能領取該獎金。本件
    兩造間之勞動契約已於98年9月7日終止，至98年度終了時原
    告已非在職員工，依前揭規定及決議，自不得請求被告給付
    端午節獎金，是原告此部分請求為無理由，無法准許。
三、綜上所述，原告請求被告給付資遣費1,355,648元為有理由
    ，請求被告給付98年度之端午節獎金42,364元，則無理由。
    從而原告聲明請求被告給付原告1,398,012元，於1,355,648
    元及自起訴狀繕本送達被告之翌日即98年10月29日起至清償
    日止，按年息5%計算之利息之範圍內，於法有據，應予准許
    ；逾此範圍之請求為無理由，應予駁回。
四、兩造分別陳明願供擔保聲請宣告假執行及免為假執行，就原
    告勝訴部分經核於法均無不合，爰分別酌定相當擔保金額准
    許之。至原告敗訴部分，其假執行之聲請亦失所依附，應併
    駁回之。
五、本件事證已臻明確，兩造其餘攻擊防禦方法，核與判決結果
    不生影響，爰不逐一論述。
伍、訴訟費用負擔、宣告假執行及免為假執行之依據：民事訴訟
    法第79條、第390條第2項、第392條第2項。
中    華    民    國    99    年    4     月    21    日
                  民事第三庭    法  官  黃渙文
正本係照原本作成。
如對本判決上訴，須於判決送達後20日內向本院提出上訴狀（須
附繕本）。
中    華    民    國    99    年    4     月    21    日
                                書記官


司法院資訊處製作；財團法人民間司法改革基金會備份。
